ACORDAO-COMPLETO-2386755

ACÓRDÃO 456/2020 ATA 1/2020 - SEGUNDA CÂMARA

VISTOS, relatados e discutidos estes autos de recurso de reconsideração interposto por Rosidalva Lopes Feitosa da Paz contra o Acórdão 6871/2018-TCU-Segunda Câmara.
ACORDAM os ministros do Tribunal de Contas da União, reunidos em sessão da 2ª Câmara, ante as razões expostas pela relatora, e com fundamento no art. 32 da Lei 8.443/1992, em:
	9.1. conhecer do recurso de reconsideração e negar-lhe provimento;
9.2. dar ciência desta deliberação à recorrente, ao CNPq e ao procurador-chefe da Procuradoria da República no Estado de Goiás.

Recurso de reconsideração interposto  contra acórdão que julgou contas de responsável irregulares, a condenou em débito e lhe aplicou multa.

Segunda Câmara

entidades/órgãos do Governo do Estado de Goiás.

3. Recorrente: Rosidalva Lopes Feitosa da Paz (CPF XXX.736.972-XX).
3.1. Interessado: Ministério da Ciência, Tecnologia e Inovação (atual Ministério da Ciência, Tecnologia, Inovações e Comunicações - CNPJ 01.263.896/0023-70).

13.1. Ministros presentes: Augusto Nardes (na Presidência), Aroldo Cedraz, Raimundo Carreiro e Ana Arraes (Relatora).
13.2. Ministros-Substitutos presentes: Marcos Bemquerer Costa e André Luís de Carvalho.

ACORDAO-COMPLETO-2402081

Acórdão 4403/2020 - Segunda Câmara

ACORDAO-COMPLETO-2428421

Acórdão de Relação 2433/2020 - Plenário

Acórdão de Relação

ROSIDALVA LOPES FEITOSA DA PAZ

ANA ARRAES

ministro Augusto Nardes.

Adoto como relatório a instrução da unidade técnica, a qual contou com a anuência de seu corpo diretivo e do Ministério Público junto ao TCU:
"INTRODUÇÃO
1.	Trata-se de recurso de reconsideração interposto por Rosidalva Lopes Feitosa da Paz (peça 35) contra o Acórdão 6871/2018-TCU-Segunda Câmara (peça 20) , da relatoria do Ministro Augusto Nardes.
1.1.	A deliberação recorrida apresenta o seguinte teor:
9.1.  julgar irregulares as contas da Sra. Rosidalva Lopes Feitosa da Paz (CPF XXX.736.972-XX) , então Superintendente de Desenvolvimento Cientifico e Tecnológico da Secretaria de Estado de Ciência e Tecnologia de Goiás, com fundamento nos arts. 1º, inciso I, 16, inciso III, alínea 'c', 19, caput, e 23, inciso III, da Lei 8.443/1992 c/c com os arts. 1º, inciso I, 209, inciso III, 210 e 214, inciso III, do Regimento Interno do TCU, condenando-a, ao pagamento da importância a seguir especificada e fixando-lhe o prazo de 15 (quinze) dias para que comprove perante este Tribunal, em respeito ao art. 214, inciso III, alínea 'a', do Regimento Interno do TCU, o recolhimento da dívida aos cofres do CNPq, atualizada monetariamente e acrescida de juros de mora calculados a partir das datas indicadas até a data do efetivo recolhimento e com o abatimento de valores acaso já satisfeitos, nos termos da legislação vigente:
	VALOR ORIGINAL (R$) 
	DATA DA OCORRÊNCIA

	95.000,00 Débito
	15/10/2013

	9.750,58 Crédito
	27/11/2015

9.2.  aplicar, com fundamento no art. 57 da Lei 8.443/1992 c/c o art. 267 do Regimento Interno do TCU, multa à Sra. Rosidalva Lopes Feitosa da Paz, (CPF: XXX.736.972-XX) no valor de R$ 5.000,00 (cinco mil reais) , fixando o prazo de 15 dias, a partir da notificação, para que, nos termos do art. 214, inciso III, alínea 'a', do Regimento Interno do TCU, comprove perante este Tribunal o recolhimento aos cofres do Tesouro Nacional do valor atualizado monetariamente desde a data deste acórdão até a data do efetivo recolhimento, se for pago após o vencimento, na forma da legislação em vigor;
9.3. autorizar, desde logo, a cobrança judicial das dívidas nos termos do art. 28, inciso II, da Lei 8.443/1992 c/c o art. 219, inciso II, do Regimento Interno do TCU, caso não atendida a notificação.  
9.4. autorizar, desde logo, com fundamento no art. 26, da Lei 8.443/1992 c/c o art. 217, do Regimento Interno do TCU, caso seja do interesse da responsável, o parcelamento das dívidas em até 36 parcelas, incidindo, sobre cada uma, os encargos legais devidos, sem prejuízo de alertá-la de que, caso opte por essa forma de pagamento, a falta de comprovação do recolhimento de qualquer parcela implicará o vencimento antecipado do saldo devedor, nos termos do art. 26, parágrafo único, e 59, da Lei 8.443/1992 c/c o art. 217, § 2º, do Regimento Interno do TCU; e 
9.5.  encaminhar, com fundamento no art. 16, § 3º da Lei 8.443/1992 c/c o art. 209, § 7º, do RI/TCU, cópia do presente acórdão ao Procurador-Chefe da Procuradoria Geral da República em Goiás; e
9.6. dar ciência desta deliberação aos responsáveis, ao CNPq e ao Ministério da Ciência, Tecnologia e Inovação (MCTI) .
HISTÓRICO
2.	Trata-se de tomada de contas especial instaurada pelo Conselho Nacional de Desenvolvimento Científico e Tecnológico (CNPq) em desfavor de Rosidalva Lopes Feitosa da Paz, então Superintendente de Desenvolvimento Cientifico e Tecnológico da Secretaria de Estado de Ciência e Tecnologia de Goiás, (peça 1, p. 43-46) em razão da não comprovação da boa e regular aplicação de recursos públicos repassados por força de termo de aceitação de apoio financeiro à proposta de natureza científica, tecnológica ou de inovação assinado entre as partes.
2.1.	A concessão de auxílio vigeu no período de 2/10/2013 a 1/10/2014, com o prazo de sessenta dias para apresentação da prestação de contas, envolvendo recursos da ordem de R$ 95.000,00, transferidos pelo concedente em uma única parcela (peça 1, p. 43-46, 49, 51, 69) . 
2.2.	De acordo com o Relatório do Tomador de Contas Especial, datado de 12/2/2016 (peça 1, p. 111-115) e com o Relatório de Auditoria de controle interno (peça 1, p. 123-125) , a responsável está em débito com a Fazenda Nacional, em razão de glosa dos recursos repassados, constando-se diversas pendências na prestação de contas, conforme Parecer Técnico de 5/2/2016 à peça 1, p. 97. 
2.3.	No âmbito desta Corte a recorrente foi citada (peça 5) , apresentou alegações de defesa (peça 7) , e novamente citada (peça 12) , em razão de falhas no primeiro ofício citatório, conforme instrução de peça 9, tendo apresentado novas alegações de defesa (peça 14) .
2.4.	Da análise das peças de defesa a Unidade Técnica (peça 16) propôs o julgamento pela irregularidade das contas, com imputação de débito e aplicação de multa, no que foi acompanhada pelo Ministério Público/TCU (peça 19) e por esta Corte ao proferir o acórdão ora recorrido.
EXAME DE ADMISSIBILIDADE
3.	Reitera-se o exame preliminar de admissibilidade (peça 37) , ratificado à peça 40 pela relatora, Exma. Ministra Ana Arraes, que concluiu pelo conhecimento dos recursos, eis que preenchidos os requisitos processuais aplicáveis à espécie, sem, contudo, atribuir-lhe efeito suspensivo.
EXAME TÉCNICO
4.	Delimitação do recurso.
4.1.	Constitui objeto do recurso examinar se o documento juntado pela recorrente é apto a afastar o débito e a multa, além de reverter a irregularidade das presentes contas.
5.	Parecer técnico.
5.1.	Nesta fase recursal a recorrente traz ao conhecimento desta Corte parecer técnico elaborado por ela e aprovado pela entidade repassadora dos recursos.
5.2.	Trata-se de documento anexado anteriormente aos autos pelo Conselho Nacional de Desenvolvimento Científico e Tecnológico (peça 33) , após o julgamento das presentes contas, dando ciência a esta Corte que, por falha em seus sistemas, o parecer técnico elaborado pela convenente foi inserido em seus sistemas e recebeu parecer favorável pela aprovação do parecer técnico após ter a presente tomada de contas especial sido encaminhada a este Tribunal, sem mencionar, contudo, acerca da regularidade das contas prestadas pela ora recorrente.
Análise
5.3.	De fato o parecer elaborado pela recorrente teve parecer favorável no âmbito da entidade federal concedente, o que tem o condão de comprovar a efetiva execução dos serviços objeto do termo de aceitação de apoio financeiro à proposta de natureza científica, tecnológica ou de inovação, mas não que foram efetivamente custeados com as verbas federais repassadas.
5.4.	Ocorre que, no âmbito deste Tribunal, a recorrente foi devidamente citada em razão das seguintes falhas identificadas nos autos:
2. O débito é decorrente da não comprovação da boa e regular aplicação dos recursos federais recebidos do CNPq pelo projeto 'X Semana Nacional de Ciência e Tecnologia no Estado de Goiás', tendo a prestação de contas apresentado as seguintes pendências: não comprovação de realização das despesas e das atividades conforme 'previsões orçamentárias', 'plano de aplicação' ou 'cronograma de execução' pactuados e, principalmente, não-realização dos pagamentos por cheque e não apresentação de extrato bancário, descumprindo o previsto nos itens 3.4 e 6.3, letras 'c' e 'e', do Anexo III - RN 18/2011 da Resolução Normativa CNPq 12/2012 e inviabilizando a comprovação do vínculo das despesas com o programa.
5.5.	Ademais, consta do Voto que fundamenta o acórdão vergastado as seguintes fundamentações para o julgamento pela irregularidade das contas, imputação de débito e aplicação de multa (peça 21) :
4. Acompanho, desde já, as ponderações e conclusões alvitradas na derradeira manifestação da unidade técnica, secundadas pelo Parecer do Ministério Público junto ao TCU/MPTCU (peça 19) , no sentido de rejeitar as alegações apresentadas pela Sra. Rosidalva Lopes Feitosa da Paz, em virtude das razões que a seguir sumarizo:
i) apesar de existirem elementos que indicam a realização do projeto avençado (X Semana Nacional de Ciência e Tecnologia no Estado de Goiás) , conforme analisado na segunda instrução à peça 9, a responsável não logrou evidenciar o nexo financeiro entre as despesas e os recursos utilizados, notadamente pela utilização indevida do cartão pesquisa para saques, sem comprovar o vínculo entre os levantamentos e os gastos efetuados, em contrariedade às normas de regência que determinam a utilização da cartão na função 'crédito';
ii) vários saques no valor de R$ 1.000,00, a evidenciar a utilização do limite diário de saques em espécie, que não guardam correspondência com as despesas apresentadas;
iii) a responsável não cuidou de atender devidamente ao primeiro questionamento da citação, relativo à 'falta de especificação das atividades desenvolvidas, que permitisse comprovar a execução das etapas do programa, os seus resultados e impactos', uma vez que a prestação de contas não se organizava de forma a caracterizar o cumprimento das etapas, do plano de aplicação e do cronograma previstos no plano de trabalho;
5.6.	Dessa forma, tendo a recorrente logrado tão somente comprovar a realização do evento, resta não comprovado o nexo de causalidade entre os recursos repassados e as despesas havidas, notadamente pela utilização indevida do cartão pesquisa para saques; e a ocorrência de vários saques no valor de R$ 1.000,00 que não guardam correspondência com os valores das despesas apresentadas, não permitindo a esta Corte de Contas averiguar se a realização do evento se deu com a utilização dos recursos repassados pelo CNPq.
5.7.	Assim, e somado ao fato de a realização do projeto ora tratado já possuir na fase processual anterior diversos indícios de que tinha efetivamente ocorrido, conforme parágrafo 4 do voto acima transcrito, em que pese a juntada de novos elementos, como os extratos bancários acostados à peça 15, não logrou a recorrente trazer aos autos elementos novos que lhe aproveitem.
5.8.	Ademais, importante se ressaltar que a utilização do cartão pesquisador, conforme 'Manual Cartão Pesquisa/CNPq', disponível no site da autarquia, informa ser possível a utilização do cartão para transferências bancárias, modalidade que permitiria o estabelecimento do nexo de causalidade entre o evento e os recursos geridos pela recorrente, e que a Resolução Normativa 012/2012, da mesma entidade, estabelece ser possível a utilização de saques em conta corrente nas hipóteses em que o pagamento em espécie seja necessário (peça 1, p. 37-40) , o que não é o caso ora tratado eis que a totalidade dos pagamentos a monitores, que engloba a maior parcela dos gastos, não se enquadra nessa possibilidade, não havendo, portanto, justificativa para os saques sucessivos realizados pela recorrente.
CONCLUSÃO
6.	Da análise anterior conclui-se que o documento trazido aos autos não tem o condão de alterar o decisum recorrido, devendo ser negado provimento ao recurso de reconsideração interposto e mantido, em seus exatos termos, o Acórdão 6871/2018-TCU-Segunda Câmara.
PROPOSTA DE ENCAMINHAMENTO
7.	Ante o exposto, submete-se à consideração superior a presente análise do recurso de reconsideração interposto por Rosidalva Lopes Feitosa da Paz contra o Acórdão 6871/2018-TCU-Segunda Câmara, propondo-se, com fundamento nos arts. 32, inciso I, e 33, da Lei 8.443/1992:
a) conhecer do recurso e, no mérito, negar-lhe provimento;
b)  comunicar o teor da decisão que vier a ser proferida à recorrente e aos demais interessados."
É o relatório.

não há.

Procurador Rodrigo Medeiros de Lima.

REALIZAÇÃO DE EVENTO CIENTÍFICO DO CNPQ. NÃO UTILIZAÇÃO DO CARTÃO NA FUNÇÃO CRÉDITO. IMPOSSIBILIDADE DE COTEJAMENTO DE EXTRATO BANCÁRIO COM DESPESAS. EVENTO EXECUTADO. DESPROVIMENTO DO RECURSO.

TOMADA DE CONTAS ESPECIAL (TCE)

Secretaria de Recursos (Serur).

Trata-se de recurso de reconsideração interposto por Rosidalva Lopes Feitosa da Paz contra o Acórdão 6871/2018-TCU-Segunda Câmara, que julgou irregulares suas contas, a condenou em débito de aproximadamente R$ 90 mil, em valores históricos, e lhe aplicou multa diante de não comprovação da boa e regular aplicação de recursos públicos repassados para realização do projeto "X Semana Nacional de Ciência e Tecnologia no Estado de Goiás".
O ponto fulcral destes autos reside no fato de que há elementos robustos indicativos de que o evento foi realizado e de que, entretanto, a responsável executou as despesas por meio de saques em espécie para pagamentos no âmbito do evento. Assim, dificultoso se torna evidenciar o nexo financeiro entre as despesas e os recursos utilizados, pois a recorrente não seguiu as normas de regência que determinam a utilização do cartão de movimentação financeira da avença na função "crédito".
A unidade instrutiva concluiu que a recorrente logrou comprovar a realização do evento, mas não o nexo de causalidade entre os recursos repassados e as despesas havidas. Assim, remanesceria o débito:
"Dessa forma, tendo a recorrente logrado tão somente comprovar a realização do evento, resta não comprovado o nexo de causalidade entre os recursos repassados e as despesas havidas, notadamente pela utilização indevida do cartão pesquisa para saques; e a ocorrência de vários saques no valor de R$ 1.000,00 que não guardam correspondência com os valores das despesas apresentadas, não permitindo a esta Corte de Contas averiguar se a realização do evento se deu com a utilização dos recursos repassados pelo CNPq."
O Ministério Público junto ao TCU anuiu à proposta da unidade instrutiva.
Passo a decidir.
Estou de acordo com as propostas da unidade técnica e do MPTCU.
Verifico que é incontroverso que o evento foi, de fato, executado, de acordo com as evidências juntadas aos autos: notícias da grande imprensa, que citam nominalmente a recorrente como organizadora do evento; pareceres técnicos do CNPq; e notas fiscais. Adicionalmente, não há relatos nos autos de indícios de sobrepreço a macular as despesas executadas.
Entretanto, resta não comprovado o nexo de causalidade entre os recursos repassados e as despesas havidas, notadamente pela utilização indevida do cartão pesquisa para saques, afora a ocorrência de vários saques no valor de R$ 1.000,00, que não guardam correspondência com os valores das despesas apresentadas; não se permite a esta Corte de Contas, portanto, averiguar se a realização do evento se deu com a utilização dos recursos repassados pelo CNPq.
Ressalto que se pode utilizar o cartão pesquisador, conforme o "Manual Cartão Pesquisa/CNPq", disponível no site da autarquia, para transferências bancárias, modalidade que permitiria o estabelecimento do nexo de causalidade entre o evento e os recursos geridos pela recorrente e que a Resolução Normativa 012/2012, da mesma entidade, estabelece ser possível a utilização de saques em conta corrente nas hipóteses em que o pagamento em espécie seja necessário, o que não é o caso ora tratado, eis que a totalidade dos pagamentos a monitores, que engloba a maior parcela dos gastos, não se enquadra nessa possibilidade, não havendo, portanto, justificativa para os saques sucessivos realizados pela recorrente.
Portanto, conclui-se que os documentos trazidos aos autos não têm o condão de alterar o decisum recorrido, devendo ser negado provimento ao recurso de reconsideração interposto e mantido, em seus exatos termos, o Acórdão 6871/2018-TCU-Segunda Câmara.
	Ante o exposto, VOTO por que seja aprovada a minuta de deliberação que submeto a este Colegiado.
TCU, Sala das Sessões Ministro Luciano Brandão Alves de Souza, em 28 de janeiro de 2020.
ANA ARRAES 
Relatora